---
title: "sistem gmm örneği"
description: "plm paketiyle dinamik panel veri modeli: Blundell–Bond Sistem GMM tahmini."
order: 2
execute:
  echo: true
  warning: false
  message: false
---

Bu rehber, grubun ampirik çalışmalarında kullandığı Sistem GMM iş akışını `plm` paketindeki `EmplUK` veri setiyle gösterir. Sayfa yerelde render edilir; çıktılar `_freeze/` ile dondurulur.

## model

İstihdamın ($n_{it}$) kendi gecikmesi, ücretler ($w$), sermaye ($k$) ve çıktı ($ys$) ile açıklandığı dinamik model:

$$
n_{it} = \alpha\, n_{i,t-1} + \beta_1 w_{it} + \beta_2 k_{it} + \beta_3 ys_{it} + \eta_i + \varepsilon_{it}
$$

## tahmin

```{r}
library(plm)
data("EmplUK", package = "plm")

sgmm <- pgmm(
  log(emp) ~ lag(log(emp), 1) + log(wage) + log(capital) + log(output) |
    lag(log(emp), 2:99),
  data = EmplUK,
  effect = "twoways",
  model = "twosteps",
  transformation = "ld",   # "ld" = Sistem GMM (fark + düzey denklemleri)
  collapse = TRUE
)

summary(sgmm, robust = TRUE)
```

## tanı testleri

İyi bir Sistem GMM tahmininde AR(2) ve Hansen/Sargan testlerinin p-değerlerinin yüksek olması beklenir.

```{r}
mtest(sgmm, order = 2, vcov = vcovHC(sgmm))
sargan(sgmm)
```
