---
title: "analiz kodları"
description: "G-Ç modeli, emisyon yoğunlukları ve SKDM maliyet hesabının tekrarlanabilir kod örnekleri."
order: 4
execute:
  echo: true
  warning: false
  message: false
---

Projenin ana analizleri Stata (2SLS esneklik tahminleri) ve Matlab (G-Ç modeli) ile yürütülür; veri hazırlama ve görselleştirme için R ve Python kullanılır. Kodlar yayımlandıkça bu sayfada ve GitHub deposunda paylaşılacaktır.

## örnek: gömülü emisyon ve skdm maliyeti (r)

Aşağıdaki örnek, [yöntem](../proje/yontem.qmd) sayfasında özetlenen hesaplama zincirini **üç sektörlü sentetik (hayali) bir ekonomi** üzerinde gösterir. Sayılar gerçek veri değildir.

```{r}
sektor <- c("çimento", "demir-çelik", "diğer")

# teknik katsayılar matrisi A (girdi / çıktı)
A <- matrix(c(0.10, 0.05, 0.02,
              0.04, 0.20, 0.03,
              0.15, 0.25, 0.30),
            nrow = 3, byrow = TRUE, dimnames = list(sektor, sektor))

x  <- c(100, 250, 2000)   # toplam çıktı (milyon €)
e1 <- c(60, 180, 150)     # Kapsam 1 emisyonları (bin tCO2e)

k  <- e1 / x                       # doğrudan emisyon yoğunluğu
L  <- solve(diag(3) - A)           # Leontief ters matrisi
EX <- c(20, 60, 300)               # AB'ye ihracat (milyon €)

ghg_eu <- diag(k) %*% L %*% EX     # sektörel gömülü emisyonlar (bin tCO2e)
round(L, 3)
```

Proje senaryolarındaki AB ETS fiyatları (50, 75, 100 €/tCO₂e) altında SKDM maliyeti ve maliyet yükü oranı:

```{r}
fiyat <- c(50, 75, 100)
maliyet <- sapply(fiyat, \(p) as.vector(ghg_eu) * p / 1000)   # milyon €
sonuc <- data.frame(
  sektor = sektor,
  gomulu_emisyon = round(as.vector(ghg_eu), 1),
  round(maliyet, 2),
  yuk_orani_75 = sprintf("%%%.1f", 100 * maliyet[, 2] / EX)
)
names(sonuc) <- c("sektör", "gömülü emisyon (bin t)", "maliyet @50€", "maliyet @75€", "maliyet @100€", "yük oranı @75€")
knitr::kable(sonuc)
```

::: {.callout-note appearance="minimal"}
Gerçek analizde `A` ve `x` TÜİK G-Ç tablosundan, `e1` PRODCOM–IPCC eşleştirmesinden, `EX` ise dış ticaret mikro verisinden gelir; Kapsam 2 yoğunlukları ve SKDM geçiş dönemi oranları ayrıca eklenir.
:::
